【裁判字號】    89,易緝,194
【裁判日期】    900223
【裁判案由】    詐欺
【裁判全文】
臺灣桃園地方法院刑事判決                          九十年度易字第一九四號
    公訴人  臺灣桃園地方檢察署檢察官
    被  告  甲○○
右列被告因案件，經檢察官提起公訴（八十四年度偵緝字第一六七號），本院判決如
左：
    主  文
甲○○無罪。
    理  由
一、公訴意旨詳如起訴書（如附件）。
二、按犯罪事實應依證據認定之，無證據不得推定其犯罪事實。不能證明被告犯罪者
    ，應諭知無罪之判決。且按認定不利於被告之事實，須依積極證據，茍積極證據
    不足為不利於被告事實之認定時，即應為有利於被告之認定，更不必有何有利之
    證據，故證據是否真實尚欠明顯，自難以擬制推測之方法，為其判斷之基礎。刑
    事訴訟法第一百五十四條、第三百零一條第一項及最高法院三十年上字第八一六
    號分別定有明文及著有判例；次按刑法第三百三十九條第一項詐欺罪之成立，須
    行為人主觀上出自為自己或第三人不法所有之意圖，及客觀上施用詐術使人將本
    人或第三人之物交付為其構成要件。而所謂以詐術使人交付財物，必須被詐欺人
    因其詐術而陷於錯誤，若其所用方法，不能認為詐術，亦不致使人陷於錯誤即與
    該罪之要件有間。又依積極証據足可証明行為人主觀上確有不法所有之意圖時，
    固得論以刑法第三百三十九條之詐欺罪相繩，惟行為人施詐時之意圖尚有存疑，
    且依調查證據之結果，復不足以認定行為人自始具有上述主觀犯罪構成要件，即
    不得遽以該罪論擬。至於民事債務當事人間未依債務本旨履行給付之情形，若非
    出於自始無意給付之詐欺行徑時，自不該當刑法第三百三十九第一項詐欺罪之構
    成要件。而刑事被告依法不負自證無罪之義務，故別無積極證據之情形下，自難
    以被告單純債務不履行狀態，推定被告自始即有不法所有之意圖而施行詐術。再
    以刑法上詐欺罪之立法意旨，係以禁止於經濟行為中使用不當之方法得利為規範
    目的，而經濟行為亦因其行為本質及類型，而於交易領域中有其特有之行為特性
    ，法律原則上固應保障交易主觀上之秩序，惟於具體案例中，亦應顧及行為人於
    交易之初交易雙方為交易行為時，是否有具體情事，足認其違背正當之經濟秩序
    ，而應予以制裁。否則，經濟行為本身原寓有不同程度之不確定性或交易風險，
    交易雙方本應自行估量其主、客觀情事及搜集相關資訊，以作為其判斷之參考。
    以借貸或民間金錢借貸互助會為例，交易之當事人本應自行考量對方之資格、能
    力、信用，及交易內容之投資報酬率、資金風險等等因素，除具上開違反詐欺罪
    之具體情事外，非謂當事人之一方有無法依約履行之情形，即應成立詐欺罪，否
    則刑事詐欺責任與民事債務不履行責任將失其分際，合先敘明。
三、本件公訴人認被告涉嫌刑法第三百三十九條第一項之詐欺罪，係以告訴人乙○○
    之指訴及提出由被告簽發金額新臺幣（下同）四十萬元之本票為其認定之依據，
    固非無見。惟訊據被告為對於上述本票係其向告訴人借款時，簽發與告訴人收執
    之情直承不諱，然堅決否認有詐欺犯行，辯稱：其前後累計向告訴人告貸之金額
    達一百餘萬元，雖其間曾有延欠之情事，但其後均已陸續償還，本票係因清償時
    忘記向告訴人取回，絕未詐欺等語。經查：告訴人於偵查中雖指稱：被告以繳交
    土地增值稅為由，向其詐騙借款等情。惟其於偵查中及本院審理時，亦自承被告
    係以保險業務員，經常至其母親家中購物，並擁有土地，信任被告不致於倒債才
    同意借款等語。足徵，告訴人貸與資金予被告之原因，乃基於平素與被告往來得
    知被告本身之信用資力狀況評估結果所為之決定，尚非被告於借款之際，客觀上
    有何詐術行為之施用。不僅如此，即據告訴人於偵查中所述，被告於八十年間借
    款後，迄至八十四年間，告訴人曾多次向被告索討債務，被告一再推拖，迨至八
    十四年後，被告即避不見面等語。由此可知，被告於借款之後，並未即行逸去，
    並於借款後長達四年，與告訴人間一再斡旋債務清償事宜。亦可見其借款之初，
    主觀上尚乏不法詐騙之意圖。姑不論雙方就債務清償與否各執一詞，容可爭議，
    即認告訴人所述借款迄未清償之情屬實，然依告訴人於偵審中所述二造間借款經
    過始末，參諸上開說明，告訴人借款與否既係自行估量結果，客觀上又無事證顯
    示被告有何詐術之施用，自不得以告訴人所述之債務不履行狀態，認被告涉及詐
    欺罪責。此外，復查無其積極之證據，足認被告有公訴人所指之犯行，爰依法諭
    知無罪之判決。
據上論斷，應依刑事訴訟法第三百零一條第一項，判決如主文。
本案經檢察官胡樹德到庭執行職務
中      華      民      國      九十      年      二    月    二十三    日
                              臺灣桃園地方法院刑事第二庭
                                          法  官  江振義
右正本證明與原本無異。
如不服本判決，應於判決送達後十日內向本院提出上訴狀( 應附繕本 )，上訴於
臺灣高等法院。
                                          書記官  李劍龍
中        華        民        國   九十   年   二   月    二十七    日


司法院資訊處製作；財團法人民間司法改革基金會備份。
